【裁判字號】    89,台上,616
【裁判日期】    890317
【裁判案由】    損害賠償
【裁判全文】
最高法院民事判決                                八十九年度台上字第六一六號
    上 訴 人  甲 ○ ○
    被上訴人  乙○○○
右當事人間請求損害賠償事件，上訴人對於中華民國八十七年十二月二十二日台灣高
等法院第二審判決（八十七年度上字第九六五號），提起上訴，本院判決如左：
    主  文
原判決除假執行部分外廢棄，發回台灣高等法院。
    理  由
本件被上訴人主張：伊於民國七十九年間取得上訴人於同年五月十七日委託陽明證券
股份有限公司（下稱陽明證券公司）賣出之中華開發股份有限公司（下稱中華開發公
司）面額一千股，股票號碼：七○－ND－000000－0號股票（下稱系爭股票）
一張，未即時辦理過戶。嗣於八十六年間擬出售時，始悉系爭股票於八十四年一月十
六日經上訴人向中華開發公司辦理掛失，並獲該公司補發新股票，致伊之系爭股票權
利因而喪失。系爭股票自七十九年至八十三年十二月三十一日止，發放九百九十四股
股利，由上訴人受領，自八十四年一月十六日起至八十六年九月三十日止之配股共二
千九百七十四股，伊得依侵權行為損害賠償、不當得利法則，請求返還中華開發公司
股票一千股及其配股並交付自八十六年十月一日起至交付股票日止之孳息；倘上訴人
無法給付股票，應依起訴之市價以金錢折付之等情。爰先位聲明：求為命上訴人給付
中華開發公司股票四千九百六十八股及自八十六年十月一日起至交付股票日止法定孳
息之判決；備位聲明：求為命上訴人給付新台幣（下同）四十七萬六千九百二十八元
並加計法定遲延利息之判決。
上訴人則以：伊係中華開發公司之小股東，並未於七十九年間賣出系爭股票，惟於八
十四年初，清理持有之有價證券時，遍尋不著系爭股票，遂於同年一月間以股東身分
向中華開發公司掛失，並依法進行公示催告程序，取得除權判決後，獲補發新股票，
未料被上訴人於伊依法取得補發股票後，始提出系爭股票，向伊主張行使股票上之權
利，其請求於法無據等語。資為抗辯。
原審將第一審所為被上訴人敗訴之判決廢棄，改判命上訴人給付中華開發公司股票四
千九百六十八股及自八十六年十月一日起至交付股票日止之孳息。無非以：記名股票
由股票持有人以背書轉讓之，為公司法第一百六十四條所明定，而公司法就記名股票
背書之方式，並無規定，自得準用票據法第三十一條第三項之規定，得依空白背書之
方式轉讓之。查被上訴人固陳明其曾委託嘉義證券公司買進中華開發公司股票（買進
日期不詳）一張，面額亦為一千股，買進後三日即遭該公司營業員嚴宗亮盜賣，嘉義
證券公司某不詳姓名之經理遂交付系爭股票，以資塘塞，而免其舉發該公司營業員犯
罪云云，縱係屬實，然系爭股票固非上訴人背書轉讓於被上訴人，被上訴人亦非由嘉
義證券公司不詳姓名之經理以記明背書之手續受讓之。但依上訴人之證券買賣對帳單
，上訴人於七十九年五月十七日出售中華開發公司股票十三張及一張，環球綜合證券
股份有限公司八十六年十月二十七日（八六）環一四○八號函雖謂：保存期限已過，
無法查明系爭股票是否即為該十四張出售之股票之一云云，然被上訴人持有之系爭股
票，其背面股票轉讓登記表上，受讓人欄及出讓人欄，均蓋有上訴人之印章，上訴人
自承係其所蓋，股票轉讓過戶申請書上，亦蓋有日期為七十九年（原判決誤繕為八十
七年）五月十八日之陽明證券公司之日期戳，正好係對帳單所載交易日之次日。被上
訴人所謂系爭股票係嘉義證券公司經理所交付，股票背面固無該人之背書，惟如前所
述，系爭股票既非不得以空白背書之方式轉讓之，被上訴人顯係以合法空白背書之方
式受讓系爭股票，自應合法享有系爭股票之權利。至上訴人於八十四年間以系爭股票
遺失為由，申請公示催告，並獲法院除權判決，然上訴人既於系爭股票上背書而轉讓
系爭股票，並經他人以空白背書方式轉讓於被上訴人，上訴人亦無法證明系爭股票係
遺失或被盜，被上訴人即係合法受讓系爭股票之權利人。次查，上訴人於除權判決宣
告系爭股票無效後，由中華開發公司補發股票並予以配股，有中國信託商業銀行八十
六年十二月四日中信銀代發字第八六○○三二一七○五號函及附件可稽，惟上訴人既
已轉讓系爭股票，其以此方式使該股票失效，並申請補發新股票，致被上訴人無從行
使系爭股票權利，領取自八十四年起至八十六年止中華開發公司核定發放，上訴人尚
未領取之無償配股二千九百七十四股，縱上訴人非故意以使系爭股票無效之方式，重
新領取新股票，但系爭股票原係上訴人持有中，系爭股票是否已賣出，上訴人應詳細
查證，豈可貿然以遺失被盜為由掛失，並依公示催告及除權判決程序使系爭股票失效
，其顯有重大過失甚明，上訴人就此三千九百七十四股及其交付被上訴人之前所生之
孳息，對被上訴人應負侵權行為損害賠償責任。又公司法第一百六十五條第一項規定
：記名股票之轉讓，非將受讓人之本名或名稱記載於股票，並將受讓人之本名或名稱
及住所或居所記載於公司股東名簿，不得以其轉讓對抗公司，故記名股票之受讓人，
依背書及交付方法而取得股票時，即已取得股東權利而成實質上之股東，而享有股利
分派之權，被上訴人係實質股東，因尚未向中華開發公司辦理過戶，故中華開發公司
僅能依股東名簿記載，發放自七十九年上訴人取得股票時起，至八十三年十二月三十
一日止，無償配股九百九十四股之股利於上訴人，上訴人無法律上之原因而受此利益
，致被上訴人受損害，即屬不當得利。從而，被上訴人請求上訴人給付中華開發公司
股票四千九百六十八股，及自八十六年十月一日起至交付日止之孳息，即屬有據。另
所謂發放孳息，即無償配股票或股金，係經股東會決議為之，股票之孳息，並非法定
孳息，被上訴人有所誤會，其意應依指孳息而已等詞。為其判斷之基礎。
按公示催告，對於不申報權利之人，生失權之效果；除權判決宣告證券無效後，其聲
請人對於依證券負義務之人，得主張證券上之權利，持有證券人即不得本於原證券行
使權利（民事訴訟法第五百三十九條第二項、第五百六十四條第一項、第五百六十五
條第一項參照）。是持有證券人，倘係在除權判決後始取得該證券，即無取得證券權
利之可言，更無所謂其「證券權利」因聲請人為公示催告之聲請而受侵害之情事。查
系爭股票經上訴人於八十四年間以遺失為由，聲請法院為公示催告，並獲除權判決及
補發新股票，而上訴人係背書轉讓系爭股票，並經他人以空白背書方式轉讓於被上訴
人，為原審確定之事實。被上訴人係於八十六年十月六日提起本件訴訟（見起訴狀收
狀戳），之前其似未於前開公示催告程序申報權利（亦未提起撤銷除權判決之訴）。
若此，被上訴人係在系爭股票受宣告無效之除權判決之後，始向上訴人主張其依空白
背書取得系爭股票權利；倘被上訴人係在除權判決後始取得系爭股票，即無所謂其系
爭股票權利因除權判決而受損害之情事。上訴人否認被上訴人取得系爭股票之時間，
係在系爭股票受除權判決之前（見一審卷第二一頁正、反面；一審判決書事實欄、乙
、二、(二)、），其辯稱：被上訴人不得行使系爭股票權利，即非全然無據，自屬重要
之防禦方法。原審未於判決理由項下說明其取捨之意見，已難謂無判決不備理由之違
法。其次，依不當得利之法則請求返還不當得利，以無法律上之原因而受利益，致他
人受有損害為其要件，故其得請求返還之範圍，應以對方所受之利益為度，非以請求
人所受損害若干為準，與以侵權行為法則請求損害賠償不同。查本件先位聲明部分，
被上訴人先謂：依侵權行為損害賠償法則規定，請求上訴人給付中華開發公司股票一
千股及自八十四年一月十六日起至八十六年九月三十日止之配股共二千九百七十四股
，依不當得利法則請求上訴人返還其迄八十三年十二月三十一日止，分派所得之九百
九十四股股利（見一審卷第六頁－第七頁反面）；繼謂：上訴人明知或可得而知系爭
股票已賣出之事實，竟於八十四年一月十六日辦理掛失，聲請除權判決致被上訴人喪
失系爭股票所有權暨基於該股票所表彰一切債權行使之權利，……損害賠償之填補範
圍包括因侵權行為所受損害及所失利益，系爭股票連同其股利共四千九百六十八股，
即為上訴人侵權行為致生之積極利益或消極利益損害，被上訴人依法得請求賠償並附
加自侵權行為時起之法定利息（見原審卷第三八頁反面）。而被上訴人於第一審更陳
明：「本位、備位聲明均依侵權行為損害賠償法律關係請求」。則被上訴人提起本件
訴訟，其意究為行使何項請求權﹖抑以二請求權為訴訟標的為重疊合併之訴﹖原審未
予以闡明，命被上訴人為完足而明確之陳述，即同時依侵權行為、不當得利二法律關
係為被上訴人勝訴之判決，於法亦有未合。本件事實仍屬不明，本院自無從為法律上
之判斷，應認有發回之原因。上訴論旨，指摘原判決不當，求予廢棄，非無理由。
據上論結，本件上訴為有理由，依民事訴訟法第四百七十七條第一項、第四百七十八
條第一項，判決如主文。
中      華      民      國    八十九    年      三      月     十七     日
                              最高法院民事第三庭
                                  審判長法官  范  秉  閣
                                        法官  朱  建  男
                                        法官  許  澍  林
                                        法官  鄭  玉  山
                                        法官  許  朝  雄
      右正本證明與原本無異
                                              書  記  官
中      華      民      國    八十九    年      四      月      六      日


司法院資訊處製作；財團法人民間司法改革基金會備份。
